臺灣士林地方法院民事判決　　　　　　　 96年度簡字第171號
原　　　告　甲○○
訴訟代理人　黃丁風律師
　　　　　　黃雅羚律師
　　　　　　黃敬唐律師
被　　　告　乙○○
訴訟代理人　連元龍律師
　　　　　　陳建瑜律師
　　　　　　麥怡平律師
上列當事人間請求返還定金事件，本院於96年8 月30日言詞辯論
終結，判決如下：
    主      文
原告之訴駁回。
訴訟費用新臺幣伍仟肆佰元由原告負擔。
    事實暨理由
一、原告起訴主張：被告為出售其所有，坐落於臺北市內湖區○
    ○○路○段119 號7 樓之2 房屋及其土地持分（下稱系爭房
    地），遂委請訴外人明湖不動產仲介經紀有限公司（下稱明
    湖公司）負責銷售系爭房地。原告以新臺幣（下同）1,919
    萬元向被告購買系爭房地，並於95年11月26日與明湖公司共
    同簽訂購屋承諾書，原告並當場簽發，面額50萬元、支票號
    碼：UA0000000 、付款人聯邦銀行城東分行、發票日95年11
    月30日之支票1 紙（下稱系爭支票），交付予被告之代理人
    明湖公司收執。詎料，被告於96年3 月2 日將系爭房地出售
    予訴外人后祥芸。依銷售契約書其中壹、第四條及貳、第六
    條二，與購屋承諾書其中貳、第二條、第三、四條等規定，
    被告既已授權明湖公司為其代理人，並同意明湖公司得代為
    收受定金，則原告既願以符合被告之「出售條件」購買系爭
    房地，而與被告之代理人明湖公司共同簽訂購屋承諾書，並
    交付定金50萬元之支票予被告之代理人明湖公司，當認兩造
    間買賣契約業已有效成立。而被告拒絕履約，經原告以存證
    信函催告被告之代理人明湖公司應履行合約，但被告仍置之
    不理。原告則解除系爭房地之買賣契約，併以本起訴書狀繕
    本作為解約之意思表示送達。兩造間買賣契約既已解除，依
    購屋承諾書貳、第五條之規定，則被告自應加倍退還定金予
    原告等語。並聲明：被告應給付原告50萬元，及自96年4 月
    25日起算至清償日止，按年息5%計算之利息。
二、被告則以：原告給付定金支票，本不能充作定金，無從發生
    給付定金之效力。再者，兩造從未有以支票代定金交付之合
    意，原告自無由以支票代定金交付，則被告自始未收受定金
    ，焉有加倍返還定金之問題。又系爭支票並未記載禁止背書
    轉讓，故系爭定金支票之記載，顯與購屋承諾書規定不合。
    查系爭支票實係斡旋金，被告並未同意出售系爭不動產，依
    房仲業界行規，自不得轉為定金，則本件定金契約無從成立
    。且被告已於原告簽認購承諾書前，向仲介業者表示終止委
    託銷售契約，況本件違約金亦屬過高等語，資為抗辯。並聲
    明：(一)原告之訴駁回。(二)訴訟費用由原告負擔。(三)如受不利
    判決，願供擔保請准宣告免為假執行。
三、兩造爭點整理如下：
  甲、兩造所不爭執之事項：
    (一)原證1 至10、被證1 至11所示各文書，形式上真正均不爭
      執。
    (二)被告將其所有之系爭房地，授權訴外人張家傑為代理人，
      於95年9 月27日簽訂「專任委託銷售契約書」，約定以
      2,188 萬元之價格，將系爭房地委託明湖公司出售，同一
      日簽訂「委託銷售價格變更同意書」調整為1, 935萬元（
      此為真正委託銷售底價）。95年11月23日，經被告同意，
      調整委託價格為1,843 萬元（不含仲介費，如加計仲介服
      務費76萬元計算，銷售價格為1,919 萬元）。
    (三)原告於95年11月26日簽訂購屋承諾書，以1,919 萬元之價
      格（含屋主實收1,843 萬元及服務費76萬元）同意買受系
      爭房地，並簽發系爭支票1 紙（本院卷第19頁原證4） 予
      明湖公司收執，作為定金交付方式（指名受款人即為被告
      乙○○）。
    (四)原告於95年12月18日，以臺北永春郵局第1865號存證信函
      催告明湖公司（並請轉知被告），請於文到後10日內安排
      買賣雙方出面履約，但未獲回應。
    (五)明湖公司之經紀人廖小龍，於95年11月27日深夜11時33分
      始傳真認購承諾書予被告，惟並未同時傳真系爭支票。
    (六)被告並未收受系爭支票，且系爭支票亦未兌現。
    (七)96年3 月2 日被告將系爭房地出售予訴外人后祥芸，並於
      96年3 月22日辦妥所有權移轉登記。
    (八)被告已無意履約，原告於96年5 月23日再以基律字第682
      號律師函通知被告及明湖公司取回系爭支票。
    (九)本件法定遲延利息自96年4月25日起算。
  乙、兩造所爭執之事項：
    (一)被告有無授權明湖公司得為定金收受之代理人？縱使有，
      兩造間的定金契約是否成立？
    (二)原告依原證3 之購屋承諾書貳、第五條之約定，請求被告
      加倍返還定金50萬元，是否過高？
四、得心證之理由：
（一）被告有無授權明湖公司得為定金收受之代理人？縱使有，
      兩造間的定金契約是否成立？
  １、按訂約當事人之一方，由他方受有定金時，推定其契約成
      立；代理人於代理權限內，以本人名義所為之意思表示，
      直接對本人發生效力。前項規定，於應向本人為意思表示
      ，而向其代理人為之者，準用之。民法第248 條、第103
      條分別定有明文。次按解釋契約，固須探求當事人立約時
      之真意，不能拘泥於契約之文字，但契約文字業已表示當
      事人真意，無須別事探求者，即不得反捨契約文字而更為
      曲解，最高法院17年上字第1118號判例可資參照。
  ２、原告主張，依原證1 之專任委託銷售契約書貳、第六條、
      二之約定，明湖公司得為買賣雙方之定金收受代理人，則
      原告支付定金50萬元，交由被告之代理人明湖公司收受，
      自直接對被告發生效力，故自成立定金契約。被告則以定
      金契約為要物契約，伊與訴外人張家傑始終未收受系爭支
      票，亦未曾在購屋承諾書上簽認，自不得拘束被告；且原
      告以系爭支票作為定金交付，乃係以不代替物充作定金，
      而系爭支票之帳戶於發票日當時存款為零，顯示原告本無
      兌現系爭支票之準備；則系爭支票既未兌現，即不能認有
      為定金之交付，故兩造間之定金契約並未成立等語置辯。
  ３、經查：
    (1)依被告與明湖公司所簽訂之專任委託銷售契約書貳、第六
      條、二之約定：「乙方得為買賣雙方定金（含附停止條件
      定金）收受之代理人」，及原告與明湖公司所簽立之購屋
      承諾書貳、第四條之約定：「為求購屋順利，買方之定金
      授權受託人代理支付予賣方，並得同時擔任賣方收受定金
      之代理人」，是可知被告確有授與明湖公司收取定金之權
      限，且亦為買賣雙方所明知。
    (2)至於被告雖辯稱明湖公司未曾交付定金予伊，故不生收受
      定金之效力。惟經審閱系爭專任委託銷售契約書之內容，
      既以明文約定，明湖公司得為定金收受之代理人，且有被
      告親自於專任委託銷售契約書上之簽名在卷可稽。是被告
      抗辯明湖公司並無代其收受定金之權，自難採信。
    (3)惟按，支票係不代替物，不能充作定金，除非雙方均有代
      物清償之意思（即交付支票之行為除非雙方均有認定該支
      票係代物清償之意思），否則不得視支票之交付為定金之
      交付（71年3 月司法業務研究會第一期司法院意見參照）
      。又「代物清償為要物契約，其成立僅當事人之合意尚有
      未足，必須現實為他種給付... 如僅約定將來應為某種給
      付以代原定給付時，則屬債之標的之變更，而非代物清償
      。」最高法院65年台上字第1300號著有判例。易言之，即
      定金契約係要物契約，支票未能視為現金，僅交付支票作
      為定金交付，定金契約仍不成立，除非該給付之支票經雙
      方約定有代物清償之意思存在。而代物清償，須現時以他
      種給付代原定給付，而使債之關係消滅，方可視為代物清
      償，否則僅為增加擔保而已，合先敘明。
    (4)查，明湖公司固有代原告收受定金之權限，且亦於購屋承
      諾書貳、第二條中，約定以票據為支付方式。然定金之給
      付，係以現實收受現金為原則，至於以收受票據代現金給
      付並生代物清償之效果者，應屬例外。被告既否認兩造有
      代物清償之合意，則原告就此即應負舉證之責。而
      本件原告既未能提出具體事證，證明雙方就支付系爭支票
      ，有約定代物清償之意思。且經本院依職權向聯邦商業銀
      行長春分行函查結果，系爭支票之帳號000000000000號之
      甲存帳戶，於95年11月30日止之存款餘額為零元，顯無法
      支付系爭票款甚明。
    (5)雖原告辯稱，係因被告拒絕收受系爭支票，且系爭支票仍
      為明湖公司所持有，始未從其他帳戶匯款50萬元至系爭支
      票甲存帳戶等語。然揆諸上開判例意旨說明可知，稱代物
      清償者，為以他種給付代替原定給付，而使債之關係消滅
      也。而本件兩造間之債務，並未因系爭支票給付，而使該
      部分等同於票面額之屋款給付義務消滅。是則，系爭支票
      交付即非屬代物清償，從而原告所稱系爭支票交付，可視
      為現金交付等情，即難採信。故縱認明湖公司以被告之代
      理人身分，收受原告所交付之系爭支票，然其既與定金契
      約係要物契約之主旨不合，自應認定金契約尚未成立，故
      原告主張定金契約成立，洵屬無據。
（二）綜上所述，兩造間的定金契約既未成立，業如上述，則原
      告本於購屋承諾書之法律關係請求被告加倍返還定金，即
      無理由。是則兩造其餘爭點、攻擊防禦方法及證據經予審
      酌，於訴訟判決結果已不生影響，爰不再逐一論述。
五、綜上所述，本件原告本於購屋承諾書之法律關係，訴請被告
    應為如聲明所示，即屬無據，為無理由，應予駁回，並依職
    權確定原告應負擔之訴訟費用額為5,400 元。
六、兩造其餘之攻擊或防禦方法及未經援用之證據，經本院斟酌
    後，認為均不足以影響本判決之結果，自無逐一詳予論駁之
    必要，併此敘明。
七、訴訟費用負擔之依據：民事訴訟法第78條、第87條第1 項。
中　　華　　民　　國　　96　　年　　9 　　月　　14　　日
                  民事第二庭  法  官  陳梅欽
以上正本證明與原本無異。
如對本判決上訴須於判決送達後20日內向本院提出上訴狀。
中　　華　　民　　國　　96　　年　　9 　　月　　19　　日
                              書記官  高郁婷
